臺灣彰化地方法院刑事判決　　　　　　　　　　　　八十九年度訴字第一一四二號
　　公　訴　人　臺灣彰化地方法院檢察署檢察官
　　被　　　告　丁○○
　　　　　　　　戊○○
　　右　一　人
右列被告等因偽造文書等案件，經檢察官提起公訴（八十八年度偵字第九二二七號、
八十九年度偵字第一四八三號、第三七八一號），本院判決如左：
    主  文
丁○○共同連續行使偽造私文書，足以生損害於他人，處有期徒刑捌月。
戊○○共同行使偽造私文書，足以生損害於他人，處有期徒刑陸月，如易科罰金，以
佰元折算壹日。
偽造於切結書貳份上之「林啟明」署押貳枚及印文伍枚、擔保放款借據上之「林啟明
」署押壹枚及印文貳枚、授信約定書上之「林啟明」署押貳枚、印文枚及偽造之「
林啟明」印章壹顆均沒收。
事  實
一、丁○○於民國八十二年間向林啟明（業於八十五年十二月二十九日亡故）購買其
    所有坐落台北縣五股鄉○○○段五股坑小段（下稱系爭地段）第一二二０地號、
    地目旱、面積０．一七三一公頃，同小段第一二四一地號、地目旱、面積０．０
    二一八公頃，同小段第一三二九地號、地目旱、面積三．０九一七公頃，及同小
    段第一三二三地號、地目林、面積０．六六四九公頃，應有部分均為四分之一之
    土地，總價共新台幣（下同）一千萬元，惟因丁○○非自耕農而無法過戶，嗣於
    同年七月間，丁○○遂與彰化縣芳苑鄉農會總幹事陳富清、信用部主辦人洪連琨
    、查估員楊進添、會務股長洪深泉（陳富清、洪連琨、楊進添、洪深泉四人均另
    移送本院併案審理）共同基於概括犯意之聯絡及行為之分擔，以不知情之洪瑛楠
    為人頭貸款人，向彰化縣芳苑鄉農會借貸九百萬元，並由不知情之林啟明提供系
    爭地段第一二二０地號、第一二四一地號、第一三二九地號等三筆土地做為擔保
    ，渠等均明知芳苑鄉農會第十一屆第十五次理事會決議「非都市計劃區域內之農
    牧用地，依公告現值加二倍，或者比照鄰近買賣時價最高以七十％範圍內免扣增
    值稅查估核貸」，竟共同意圖為自己或他人之不法利益而違背職務，先由主辦人
    洪連琨指示查估員楊進添向會務股長洪深泉洽詢上開提供擔保之系爭地段土地時
    價，洪深泉明知時價為每平方公尺一千餘元，竟告知楊進添該土地係自己人所購
    買，每坪價值約一萬四千元（即每平方公尺約四千餘元），楊進添再與洪連琨研
    議後，由楊進添於八十二年七月二十日，在其業務上製作之芳苑鄉農會不動產調
    查表上，虛偽填載每平方公尺時價為四千元，約為當時公告現值每平方公尺六百
    元之七倍，為顯然不實之高估，並依此核計貸放金額及填寫放款申請書，再交由
    主辦人洪連琨、總幹事陳富清核章准予放款九百萬元，致生損害於彰化縣芳苑鄉
    農會之財產及利益。又丁○○於八十四年四月間，因需錢購地，惟心知以時價一
    千萬元出售系爭地段四筆土地並供擔保借貸九百萬元之林啟明，定不願再配合貸
    款，遂與彰化縣芳苑鄉農會總幹事陳富清、主辦人洪信來（另移送本院併案審理
    ）、查估員洪深泉及知情之洪我渥（另移送本院併案審理）、人頭貸款人戊○○
    ，共同基於上開犯意聯絡及行為分擔，明知上開農會決議，竟共同意圖為自己或
    他人之不法利益而違背職務，以戊○○為貸款人，未經林啟明同意，私將預留之
    系爭地段第一三二三地號土地提供做為擔保，先由洪深泉於八十四年四月十五日
    ，在其業務上製作之芳苑鄉農會不動產調查表上，虛偽填載每平方公尺時價為八
    千五百元，約為當時公告現值每平方公尺七百五十元之十倍，為顯然不實之高估
    ，並依此核計貸放金額及填寫放款申請書，洪深泉再私自在切結書及擔保放款借
    據上偽造「林啟明」署押及偽刻「林啟明」印章蓋在其上與授信約定書上，另由
    洪我渥在授信約定書上之「立約定書人」偽造「林啟明」署押及在「對保簽章」
    上模擬偽造「林啟明」署押，足生損害於林啟明之權益，洪深泉再交由主辦人洪
    信來、總幹事陳富清核章准予放款九百八十萬元，致生損害於彰化縣芳苑鄉農會
    之財產及利益。嗣於八十七年九月間，林啟明之繼承人乙○○、丙○○、甲○○
    收到法院核發之支付命令，命渠等應清償林啟明生前所欠彰化縣芳苑鄉農會之九
    百萬元及九百八十萬元債務，迨乙○○等調取相關資料查閱，始獲悉上情。
二、案經乙○○、丙○○、甲○○告訴及法務部調查局彰化縣調查站移送台灣彰化地
    方法院檢察署檢察官偵查起訴。
    理      由
一、訊據被告丁○○固坦承右揭有向林啟明購買系爭地段四筆土地，並分二次以該土
    地供擔保向彰化縣芳苑鄉農會各貸款九百萬元及九百八十萬元之事實，被告戊○
    ○亦坦承有右揭充當貸款人頭之事實不諱，惟均矢口否認有共同偽造文書、背信
    等犯行，被告丁○○辯稱：因系爭土地無法過戶，而伊需用錢，才經林啟明同意
    以彰化縣芳苑鄉農會會員之人之名義去貸款云云；被告戊○○則辯稱：是丁○○
    拿林啟明的權狀給伊，叫伊出名貸款，伊沒拿到好處，貸款下來伊即將貸款交給
    洪深泉云云。經查：
（一）被害人林啟明於八十二年間，係以時價一千萬元，將系爭地段四筆土地售予被
      告丁○○乙節，業據被害人之子乙○○供述在卷及證人陳正夫於法務部調查局
      彰化縣調查站證述明確，而系爭地段第一二二０地號、第一二四一地號、第一
      三二九地號等三筆土地於八十二年之土地公告現值為六百元，此有地價謄本在
      卷可稽，而依被告丁○○以一千萬元向被害人林啟明購買系爭地段四筆土地各
      應有部分四分之一核算結果，平均每平方公尺成交價為一千零十二元，然同案
      被告楊進添於法務部調查局彰化縣調查站供稱；係依主辦人洪連琨之指示，向
      洪深泉洽詢，得知每坪為一萬四千元，嗣再與洪連琨研議後，以每平方公尺四
      千元填載於不動產調查表上之時價欄上等語，參以同案被告楊進添查訪市價竟
      無任何憑據，足見其等故為高估市價，以利提高放貸金額；又系爭地段第一三
      二三地號土地於八十四年之土地公告現值為每平方公尺七百五十元，有土地謄
      本在卷可查，然同案被告洪深泉竟亦無任何憑據，故以高於十倍之八千五百元
      核計放款金額，其亦有高估市價之實。再依彰化縣芳苑鄉農會第十一屆第十五
      次理事會決議內容之一為：「非都市計劃區域內之農牧用地，依公告現值加二
      倍，或者比照鄰近買賣時價最高以七十％範圍內免扣增值稅查估核貸」，有該
      決議影本一紙附卷可按，同案被告陳富清、洪信來、洪深泉、洪我渥、楊進添
      既在該農會常期擔任相關核貸工作，應知之甚捻，而被告丁○○即利用此關係
      運作，找來同案被告洪我渥之二哥即同案被告戊○○充當貸款人頭共犯本件超
      貸及冒貸。
（二）被害人林啟明於八十二年間，既係以時價一千萬元，將系爭地段四筆土地售予
      被告丁○○，而若依市價確實可分別貸得近二千萬元，則被害人林啟明自可自
      行向金融行庫借貸，豈會於售予被告丁○○後，又同意被告丁○○以他人名義
      借貸，而甘願出名為連帶保證人，以擔保共一千八百八十萬元之債務，顯然第
      二次之九百八十萬元貸款應未經被害人林啟明同意，始符常理，此再從該次貸
      款之授信約定書、切結書及擔保放款借據上，除在授信約定書之「對保簽章」
      上有擬似林啟明筆跡之署押外，餘均非被害人林啟明所親寫，則被告丁○○若
      已得被害人林啟明同意，何以連簽名皆非其所親為，是益證該次貸款應係被告
      丁○○、陳富清、洪信來、戊○○、洪深泉及洪我渥共謀冒貸及超貸。
（三）上開八十二年七月間之九百萬元貸款，其授信約定書、切結書及擔保放款借據
      上之「林啟明」簽名，經核字跡筆劃均大致相符，且所蓋「林啟明」印章亦為
      印鑑章，此有台北縣新莊地政事務所檢送之八十二年莊登字第三一七八號土地
      登記申請書及其附件影本在卷可稽，故堪認該次貸款係經被害人林啟明同意。
      惟於八十四年四月間之九百八十萬元貸款，其授信約定書、切結書及擔保放款
      借據上，除在授信約定書之「對保簽章」欄有擬似「林啟明」筆跡之署押外，
      餘均非被害人林啟明所親寫，此觀之卷附之上開資料自明，雖同案被告洪深泉
      辯稱：有經林啟明口頭同意由伊填寫切結書及擔保放款借據，且依規定可代民
      眾填寫資料云云。然查切結書及擔保放款借據，係表彰借款之依據，必本人親
      自簽名或授權他人代簽始生效力，金融機構辦理放款人員更應知此理，豈會無
      任何授權書面證明，即任由查估員在其上之連帶保證人欄簽名，又經函彰化縣
      芳苑鄉農會亦回覆簽名均由債務人或連帶保證人自行書寫，放款承辦人員不可
      代筆等語，此有該農會八十九年五月十八日芳鄉農信字第一二三四號函在卷可
      參，再同案被告洪我渥亦自承授信約定書上除「對保簽章」欄之「林啟明」署
      押外，餘均係其所代書，而依上述，同案被告洪我渥豈可代為在「立約定書人
      」簽寫「林啟明」姓名，同案被告洪我渥雖辯稱：係林啟明一人至農會找伊請
      其代寫云云，惟查林啟明並非不能自行簽名，何須為此獨自一人從台北縣老遠
      至彰化縣芳苑鄉農會找同案被告洪我渥代寫該部分住址等資料，甚且託其代為
      簽名，顯然同案被告洪我渥所辯有違常理，不足採信；又經隔離訊問，被告戊
      ○○供稱：伊不認識林啟明，於八十四年四月二十九日上午十時許，伊有到農
      會二樓找洪深泉對保，當時丁○○有帶三、四人來談本件貸款之事云云；而同
      案被告洪深泉則供稱：林啟明於八十四年四月二十九日上午到農會二樓對保，
      當時有戊○○、丁○○在場，沒有其他人跟著去云云，互核其二人供詞並不相
      符，足見係勾串未詳所致，據此益見本次貸款因未經被害人林啟明同意，被告
      等方勾結偽造，則「對保簽章」欄之林啟明署押亦當非被害人林啟明所親寫，
      而同案被告洪深泉及被告丁○○之筆跡較易辨認，同案被告戊○○則無法自行
      簽名（其僅在對保簽章處蓋指印，餘均由同案被告洪深泉代書，且其到庭訊畢
      後，皆以印章代替簽名），是應係由同案被告洪我渥以不同筆色模擬簽寫較為
      可能。再被害人林啟明於八十四年四月間，亦同時向台北縣五股鄉農會借貸，
      而該次之授信約定書上「立約定書人」、「對保簽章」欄及借據上「借款人」
      欄，均係由被害人林啟明親自簽名並蓋印鑑章，有該次授信約定書及借據影本
      在卷足稽，並經證人即承辦該次貸款對保之台北縣五股鄉農會催收謝秋遠到庭
      證述屬實，是在同一時間，被害人林啟明如同意擔任本案九百八十萬元貸款之
      連帶保證人，豈會不親自簽名並蓋印鑑章，遑論被害人林啟明當不致如上所述
      甘願充任連帶保證人，是應堪認係被告丁○○、洪深泉、洪我渥、戊○○等人
      偽造被害人林啟明之印章，蓋於授信約定書，切結書及擔保放款借據上。
（四）被告戊○○供稱：貸款下來後，是伊去領錢，但伊沒拿好處，這些錢直接交給
      洪深泉；伊有繳納利息一百多萬元；伊在八十四年間沒有工作；因丁○○沒錢
      繳，伊幫他繳云云，同案被告洪深泉亦自承有幫忙將九百八十萬元匯至丁○○
      之帳戶內等語，是被告戊○○既無任何好處，又未取得貸款，其豈會甘為被告
      丁○○繳付一百多萬元利息，更何況其自承並無工作，卻能無償代繳一百多萬
      元，足見其行徑顯違常理，故其供詞亦不足取。再參以同案被告洪我渥係被告
      戊○○之弟弟，同案被告洪深泉係同案被告洪我渥之大哥的兒子，業據同案被
      告洪我渥所自承，及於八十四年五月間，於系爭地段第一三二三地號土地旁，
      由同案被告洪我渥之侄女婿林志賢購買系爭地段第一三二三之一地號土地，由
      同案被告陳富清之妻洪素貞購買系爭地段第一三二三之四地號土地，由同案被
      告洪深泉購買系爭地段第一三二三之六地號土地，由同案被告洪我渥之妻吳有
      信購買系爭地段第一三二三之七地號土地，由同案被告洪我渥購買系爭地段第
      一三二三之八地號土地，有上開地號土地登記簿謄本影本、地籍圖及戶役政連
      結資料在卷足憑，是被告戊○○及同案被告陳富清、洪深泉、洪我渥應知悉行
      情，而同案被告洪深泉之不實查估並未檢附任何憑據，同案被告洪信來、陳富
      清竟予簽核放貸，足見其等顯有共同犯意之聯絡及行為之分擔。
（五）末再參以係爭坐落台北縣五股鄉○○○段五股坑小段第一三二三地號土地之應
      有部分十二分三經債權人彰化縣芳苑鄉農會以清償債務為由，向台灣板橋地方
      法院以八十八年度執字第六四三二號聲請強制執行，而該土地經地政人員至現
      場指界陳稱：土地由台北縣五股鄉○○路○段二二巷進入，該土地上雜草叢生
      ，且無道路可通，僅有小山路進出，而該土地經台灣板橋地方法院委託宏大不
      動產鑑定顧問股份有限公司鑑定土地價格為一百五十萬八千四百九十二元，經
      定該土地第一次拍賣底價為一百六十萬元，仍無人應買，嗣後債權人彰化縣芳
      苑鄉農會即撤回該土地之拍賣，此有宏大不動產鑑定顧問股份有限公司鑑定報
      告書、執行（勘）筆錄、第一次拍賣公告及債權人聲請狀等在卷可稽，是以被
      告洪深泉於芳苑鄉農會不動產調查表上，填載每平方公尺時價為八千五百元，
      為顯然不實之高估，並依此核計貸放金額及填寫放款申請書，再交由主辦人洪
      信來、總幹事陳富清核章准予放款九百八十萬元，顯為不實之高估，致生損害
      於彰化縣芳苑鄉農會。
    綜上各點所述，足認被告丁○○、戊○○二人所辯顯均係事後卸責之詞，不足採
    信，本件事證已臻明確，被告二人犯行均堪認定。
二、核被告丁○○、戊○○二人所為，均係犯刑法第三百四十二條第一項之背信及同
    法第二百十六條行使第二百十條、第二百十五條之偽造文書罪。被告等偽造印章
    及署押為偽造文書之階段行為，及偽造文書之低度行為為行使偽造文書之高度行
    為所吸收，均不另論罪。被告丁○○二次超貸及冒貸時間雖相距二年，惟依上開
    說明，其應係預留其中一筆土地以為後用，是其所涉犯上開背信及偽造文書等罪
    ，堪認係基於概括之犯意反覆為之，應依連續犯之規定以一罪論，並加重其刑。
    又被告二人所犯背信、行使偽造私文書、行使偽造業務上文書登載不實罪三罪間
    有方法結果之牽連犯關係，應從一重之行使偽造私文書罪處斷。再被告丁○○、
    戊○○二人與同案被告陳富清、洪連琨、楊進添、洪深泉、洪信來、洪我渥等人
    間，有犯意之聯絡及行為之分擔，均為共同正犯，雖被告丁○○、戊○○二人及
    同案被告洪我渥就本案背信罪並無委任關係，惟依刑法第三十一條第一項規定，
    渠等共同實施犯罪，仍應以共犯論。按被告行為後，刑法第四十一條「犯最重本
    刑為三年以下有期徒刑以下之刑之罪，而受六月以下有期徒刑或拘役之宣告，因
    身體、教育、職業或家庭之關係，執行顯有困難者，得以一元以上三元以下折算
    一日，易科罰金」之規定，已於九十年一月十日經總統公布修正為「犯最重本刑
    為五年以下有期徒刑以下之刑之罪，而受六月以下有期徒刑或拘役之宣告，因身
    體、教育、職業或家庭之關係或其他正當事由，執行顯有困難者，得以一元以上
    三元以下折算一日，易科罰金。但確因不執行所宣告之刑，難收矯正之效，或難
    以維持秩序者，不在此限。併合處罰之數罪，均有前項情形，其應執行之刑逾六
    月者，亦同」，經比較上開條文，以適用修正後之規定為最有利於被告，故依刑
    法第二條第一項前段規定，關於易科罰金之規定，自應適用修正後之刑法第四十
    一條之規定為妥，附此說明。爰審酌被告二人犯罪之動機、手段、所生危害及犯
    罪後之態度等一切情狀，分別量處如主文所示之刑，並就被告戊○○部分諭知易
    科罰金之折算標準。切結書二份上偽造之「林啟明」署押二枚及「林啟明」印文
    五枚、擔保放款借書上偽造之「林啟明」署押一枚及「林啟明」印文二枚，授信
    約定書上偽造之「林啟明」署押二枚及「林啟明」印文三枚，均應依刑法第二百
    十九條規定宣告沒收之。另偽刻之林啟明印章一顆，係被告等人所有，供犯罪所
    用之物，雖未扣案，惟無法證明已滅失，故亦依法諭知沒收。
據上論斷，應依刑事訴訟法第二百九十九條第一項前段，刑法第二十八條、第三十一
條第一項、第二百十六條、二百十條、第二百十五條、第二百十九條、第三百四十二
條第一項、第五十五條、第五十六條、第二條第一項前段、修正後第四十一條第一項
前段、第三十八條第一項第二款，罰金罰鍰提高標準條例第一條前段、第二條，判決
如主文。
中      華      民      國    九十一    年      四      月    二十三    日
                                  台灣彰化地方法院刑事第二庭
                                      法      官  石  馨  文
右正本證明與原本無異。
如不服本判決，應於判決送達後十日內，向本院提出上訴狀（須附繕本）。
告訴人或被害人對於判決如有不服具備理由請求檢察官上訴者，其上訴期間之計算係
以檢察官收受判決正本之日期為準。
                                      法院書記官  呂  雅  惠
中      華      民      國    九十一    年      四      月    二十五    日
附錄法條
刑法第二百十六條
行使第二百十條至第二百十五條之文書者，依偽造、變造文書或登載不實事項或使登
載不實事項之規定處斷。
刑法第二百十條
偽造、變造私文書，足以生損害於公眾或他人者，處五年以下有期徒刑。
刑法第二百十五條
從事業務之人，明知為不實之事項，而登載於其業務上作成之文書，足以生損害於公
眾或他人者，處三年以下有期徒刑、拘役或五百元以下罰金。
刑法第二百十九條
偽造之印章、印文或署押，不問屬於犯人與否，沒收之。
刑法第三百四十二條第一項
為他人處理事務，意圖為自己或第三人不法之利益或損害本人之利益，而為違背其任
務之行為，致生損害於本人之財產或其他利益者，處五年以下有期徒刑、拘役或科或
併科一千元以下罰金。
前項之未遂犯，罰之。
